最高法院民事判決　　　　　　　九十六年度台上字第七三二號
上　訴　人　辰 ○ ○
訴訟代理人　郭 蕙 蘭律師
被 上訴 人　乙 ○ ○
　　　　　　甲 ○ ○
　　　　　　丙 ○ ○
　　　　　　丁 ○ ○
　　　　　　戊○○○
　　　　　　己○○○
　　　　　　庚○○○
　　　　　　辛 ○ ○
　　　　　　壬 ○ ○
　　　　　　癸○○○
　　　　　　子 ○ ○
　　　　　　丑 ○ ○
　　　　　　寅 ○ ○
　　　　　　卯 ○ ○
上列當事人間請求塗銷地上權登記等事件，上訴人對於中華民國
九十五年八月八日台灣高等法院第二審判決（九十五年度上字第
七○號），提起上訴，本院判決如下：
    主  文
原判決關於駁回上訴人請求塗銷地上權登記、遷移地上物返還土
地及按月給付不當得利新台幣六百六十六元之訴暨該訴訟費用部
分均廢棄，發回台灣高等法院。
    理  由
本件上訴人主張：訴外人王成九於民國四十三年間將其所有坐落
宜蘭縣五結鄉○○段二一四地號土地（下稱系爭土地）之一部分
（約八百七十二．九二平方公尺），設定不定期之地上權登記予
被上訴人之被繼承人劉郭秋河，嗣王成九將系爭土地出售予訴外
人王有福、王坤定，伊並於八十四年間繼承王有福系爭土地之應
有部分二分之一（王坤定部分由訴外人王偉民繼承取得），並各
按應有部分收取租金。惟劉郭秋河於八十五年間死亡後，其繼承
人即被上訴人（按：其中被上訴人癸○○○以次五人之被繼承人
劉金蓮於九十五年六月十日死亡，由各該被上訴人於原審承受訴
訟）竟未依約給付地租，積欠八十五年至九十二年之地租未付，
經伊於九十二年間訴請法院判認兩造間地租數額為每年新台幣（
下同）八千元，被上訴人應給付伊八十七年及八十八年之地租計
一萬六千元確定。嗣伊多次代理共有人王偉民共同以存證信函，
定期催告被上訴人給付八十九年至九十一年應付之地租，均為其
所拒，延至九十四年三月十八日始為給付，除應給付遲延利息外
，伊及王偉民業於九十二年四月及七月間依民法第八百三十六條
第一項規定，發函通知被上訴人撤銷前開地上權，被上訴人占用
前開土地已無法律上之正當權源，並應依法返還占用之土地及其
所受之利益。又前開地上權設定之範圍，與訴外人郭琳濱在同土
地上取得之地上權重複，亦違反同法第八百四十一條之一規定，
且嚴重損及郭琳濱之權益，該地上權設定更有無效之原因等情，
爰求為命被上訴人將上開系爭土地之地上權登記塗銷，及將系爭
土地上如第一審判決附圖編號C、D、E、F所示之果樹、圍牆、竹
筏等地上物遷移，返還土地予伊及共有人，並自九十四年一月一
日起至返還土地之日止，按月給付伊不當得利六百六十六元之判
決。（按：上訴人另請求被上訴人連帶給付利息三千八百四十元
及連帶給付不當得利部分，分經第一審及原審判決其勝、敗訴確
定，因未繫屬本院，不併贅述。）
被上訴人則以：本件地上權所約定之地租，依兩造歷年之習慣及
約定均由上訴人至伊處收取，屬往取債務，上訴人就八十九年至
九十一年之地租均未至伊處收取，伊並無遲延給付。上訴人僅為
系爭土地之共有人之一，所為之催告未代表全體共有人為之，亦
未對伊全體共有人分別催告，被上訴人甲○○未受合法送達，其
催告為不合法。又上訴人固於九十三年九月十四日至劉金蓮等家
中收取八十七、八十八年租金一萬六千元，然前所為之催告均係
依其主張之金額為催告。嗣上訴人再以訴狀之送達為催告，因伊
於九十四年四月八日後始收受該訴狀繕本，其於同年三月十一日
逕通知撤銷地上權，尚有不合。另伊已於九十四年三月十六日將
八十九年至九十三年計四萬元之地租寄予上訴人收受，上訴人再
興訟，尤違反誠信原則等語，資為抗辯。
原審將第一審所為命被上訴人塗銷上開地上權登記、遷移地上物
返還土地及按月給付不當得利六百六十六元部分敗訴之判決廢棄
，改判駁回上訴人該部分之訴，無非以：按繼承於登記前取得不
動產物權者，非經登記不得處分其物權，民法第七百五十九條定
有明文。查系爭地上權人現仍登記為劉郭秋河名義，其死亡後雖
由被上訴人繼承，惟被上訴人尚未辦理繼承登記，參照本院六十
四年台再字第一五六號及七十一年台上字第二八○八號判例所揭
「審判長無闡明令當事人提出新訴訟資料義務」之意旨，上訴人
逕以撤銷地上權為由，請求被上訴人直接塗銷其名義之地上權登
記，並未請求其先為繼承登記後，再辦理塗銷登記，法院自無闡
明並命上訴人變更聲明之義務。從而，上訴人據以請求被上訴人
塗銷上開地上權登記、遷移地上物返還土地及按月給付不當得利
六百六十六元，即非正當等詞，為其判斷之基礎。
按當事人主張之事實，究應適用何種法律？往往影響裁判之結果
，為防止法官未經闡明逕行適用法律，而對當事人產生突襲性裁
判，法院除令當事人就事實為適當陳述及辯論外，亦應令其就法
律觀點為必要之陳述及作適當完全之辯論。倘未踐行此項闡明之
義務，使得各盡其攻擊防禦之能事，遽行作為判決之基礎，即與
民事訴訟法第一百九十九條第一項、第二項及第二百九十六條之
一第一項規定有違。是審判長為達成闡明之目的，必要時得與雙
方當事人，就訴訟之法律關係為事實上及法律上之討論及提出問
題，並向當事人發問或曉諭，令其為適當完全之辯論，俾法官藉
公開其認為重要之法律觀點，促使當事人為必要之聲明、陳述或
提出證據。本件依上訴人所主張之事實，係認被上訴人於劉郭秋
河八十五年間死亡後有塗銷地上權登記之原因，且被上訴人迄未
就該地上權辦理繼承登記，上訴人請求被上訴人塗銷該地上權登
記，依民法第七百五十九條規定，顯無法達成塗銷之目的。原審
未依上揭規定向上訴人闡明依其主張所生之法律效果，並就法律
觀點向其為發問或曉諭，令為適當完全之辯論，促使其為必要聲
明、陳述或提出證據，遽行判決，已有未合。又上開本院六十四
年台再字第一五六號及七十一年台上字第二八○八號二則判例，
已因相關民事訴訟法第一百九十九條之一之增訂，經本院公告不
予援用，乃原審誤為引用，進而為上訴人不利之論斷，亦有可議
。上訴論旨，執以指摘原判決不利於己部分不當，求予廢棄，不
能認為無理由。末查上訴人所請求遷移之地上物究係「竹筏」抑
或「竹林」？似有不明，案經發回，宜併注意及之，附此明。
據上論結，本件上訴為有理由。依民事訴訟法第四百七十七條第
一項、第四百七十八條第二項，判決如主文。
中　　華　　民　　國　九十六　年　　四　　月　 十二 　日
                      最高法院民事第八庭
                          審判長法官  朱　建　男
                                法官  顏　南　全
                                法官  許　澍　林
                                法官  鄭　傑　夫
                                法官  蘇　清　恭
      本件正本證明與原本無異
                                      書  記  官
中　　華　　民　　國　九十六　年　　四　　月　 二十 　日
                                                      Ｅ
